【裁判字號】    98,交聲,1585
【裁判日期】    980727
【裁判案由】    違反道路交通管理處罰條例聲明異議
【裁判全文】
臺灣桃園地方法院交通事件裁定        98年度交聲字第1585號
原處分機關  交通部公路總局新竹區監理所桃園監理站
異  議  人
即受處分人  甲○○
上列異議人即受處分人因違反道路交通管理處罰條例案件，對於
交通部公路總局新竹區監理所桃園監理站民國98年6 月18日所為
之處分（原處分案號：桃監裁罰字第裁52-DA0000000號），聲明
異議，本院裁定如下：
    主  文
原處分撤銷。
甲○○汽車駕駛人，駕駛汽車經測試檢定酒精濃度超過規定標準
，處罰鍰新臺幣玖仟伍佰元，吊扣駕駛執照壹年，並應接受道路
交通安全講習。
    理  由
一、原處分意旨略以：異議人即受處分人甲○○（下稱異議人）
    於民國95年12月6 日1 時27分許，駕駛車牌號碼9396-NM 號
    自用小客車，行經桃園市○○路、大興路口時，為警攔檢並
    測得其呼氣所含酒精濃度達每公升0.55毫克以上，為桃園縣
    政府警察局保安隊警員掣單舉發。原處分機關認異議人違反
    道路交通管理處罰條例第35條第1 項第1 款之規定，於98年
    6 月18日裁處異議人罰鍰新臺幣（以下同）49,500元，吊扣
    駕駛執照12個月，施以道路交通安全講習。
二、聲明異議意旨略以：伊於前開時、地因酒後駕車為警查獲，
    已遭以犯刑法第185 條之3 之罪移送臺灣桃園地方法院檢察
    署偵辦，並經繳納40,000元為社會公益金，於96年1 月24日
    獲得緩起訴處分結案。今監理站針對同一案件，又裁罰49,5
    00元、吊扣駕駛執照12個月，並應參加道路交通安全講習，
    顯已違反行政罰法「一罪不兩罰」之規定，為此聲明異議，
    請求撤銷原處分等語。
三、按汽車駕駛人有飲用酒類或其他類似物後其吐氣所含酒精濃
    度超過每公升0.25毫克或血液中酒精濃度超過百分之0.05以
    上之情形者，不得駕車。又汽車駕駛人，駕駛汽車經測試檢
    定有酒精濃度超過規定標準之情形者，處15,000元以上60,0
    00元以下罰鍰，並當場移置保管該汽車及吊扣其駕駛執照1
    年；因而肇事致人受傷者，並吊扣其駕駛執照2 年；致人重
    傷或死亡者，吊銷其駕駛執照，並不得再考領。另汽車駕駛
    人，有第35條第1 項規定之情形者，應接受道路交通安全講
    習。道路交通安全規則第114 條第2 款、道路交通管理處罰
    條例第35條第1 項第1 款、第24條第1 項第2 款分別定有明
    文。
四、經查：
（一）異議人飲用酒類後駕駛前開自用小客車，於上開時、地為
      警查獲，經進行呼氣酒精濃度測試，當場測得其呼氣酒精
      濃度達每公升0.73毫克，已逾規定不得駕駛車輛之濃度標
      準，乃依法掣單舉發違規，而異議人同一酒後駕車之行為
      ，因同時觸犯刑法第185 條之3 之公共危險罪，亦經移送
      臺灣桃園地方法院檢察署檢察官偵辦，經該署檢察官於96
      年1 月24日以96年度偵字第1651號緩起訴處分確定，緩起
      訴期間為1 年（緩起訴期間自96年2 月26日至97年2 月25
      日），異議人已於緩起訴處分確定後3 個月內向國庫支付
      40,000元，緩起訴期間業已期滿未經撤銷等情，有舉發違
      反道路交通管理事件通知單、呼氣酒精濃度測試單影本各
      1 紙附卷可稽，並經本院調取臺灣桃園地方法院檢察署96
      年度偵字第1651號、96年度緩字第572 號卷宗核閱無誤，
      自堪信實。
（二）按94年2 月5 日公布，於95年2 月5 日施行之行政罰法第
      26條規定：「一行為同時觸犯刑事法律及違反行政法上義
      務規定者，依刑事法律處罰之。但其行為應處以其他種類
      行政罰或得沒入之物而未經法院宣告沒收者，亦得裁處之
      。前項行為如經不起訴處分或為無罪、免訴、不受理、不
      付審理之裁判確定者，得依違反行政法上義務規定裁處之
      。」又其他種類行政罰，係指違反行政法上之義務應受「
      裁罰性」之「不利處分」，依行政罰法第2 條規定，包括
      限制或禁止行為之吊扣證照處分。究其立法理由，一行為
      同時觸犯刑事法律及違反行政法上義務規定時，由於刑罰
      與行政罰同屬對不法行為之制裁，刑罰之懲罰作用較強，
      故在處罰目的相同且處罰方式相同時，若依刑事法律處罰
      ，即足資警惕時，實無一事二罰再處行政罰之必要；且刑
      事法律處罰，由法院依法定程序為之，較符合正當法律秩
      序，應予優先適用，故同時觸犯刑事法律及違反行政法上
      義務規定之行為，行政機關得否科以與刑罰相類之行政罰
      處罰，端視該行為之刑事訴追或審判程序終局結果而定，
      在刑事訴追、審判程序尚未終局確定前，行政機關自不得
      逕予裁罰；至於罰鍰以外之沒入或其他種類行政罰，因兼
      具維護公共秩序之作用，為達行政目的，行政機關仍得併
      予裁處。
（三）又按緩起訴期間內，有下列情形之一者，檢察官得依職權
      或依告訴人之聲請撤銷原處分，繼續偵查或起訴：(1)於期
      間內故意更犯有期徒刑以上刑之罪，經檢察官提起公訴者
      。(2)緩起訴前，因故意犯他罪，而在緩起訴期間內受有期
      徒刑以上刑之宣告者。(3)違背第253 條之2 第1 項各款之
      應遵守或履行事項者，刑事訴訟法第253 條之3 第1 項定
      有明文。準此，經檢察官為緩起訴處分者，於緩起訴之猶
      豫期間內，最終是否會被檢察官提起公訴，猶懸而未定，
      亦即緩起訴處分於猶豫期間內尚未具有實質之確定力，檢
      察官於緩起訴期間內，可對被告為繼續觀察，如被告顯無
      反省警惕之情或根本欠缺反省警惕之能力，檢察官仍得依
      職權或依告訴人之聲請，將對被告所為之「緩起訴」處分
      撤銷，足見緩起訴處分顯與不起訴處分之性質不同。而行
      政罰法第26條明定「一行為不二罰」之原則，且應受行政
      罰之行為如經「不起訴處分或為無罪、免訴、不受理、不
      付審理之裁判確定」者，始得依違反行政法上義務規定裁
      處之，雖未明文包括緩起訴處分在內，惟考其緩起訴處分
      之性質，實屬於附條件之便宜不起訴處分，而於緩起訴之
      條件成就後，始發生如同確定不起訴處分之禁止再訴效力
      ，於緩起訴之猶豫期間屆滿，復未經撤銷緩起訴時，緩起
      訴即發生如同確定之不起訴處分之效力，具實質之禁止再
      訴之確定力。換言之，行為人須待緩起訴處分實質確定時
      ，才終局的不受刑事法之訴追，亦即在緩起訴期間內即猶
      豫期間期滿前，該緩起訴處分仍有被撤銷之可能，此時原
      處分機關若依法為行政裁決，將使受處分人有同時遭受行
      政處罰及刑事訴追之危險，顯與行政罰法第26條規定之立
      法意旨相違背。且檢察官為緩起訴處分時，依刑事訴訟法
      第253 條之2 第1 項規定對被告所為之指示及課予負擔，
      此等命令名義上雖非刑罰，但仍是一種特殊之處遇措施，
      造成被告之財產減少或義務增加，具有實質刑事處罰之效
      果，與刑事制裁無異，性質上可謂刑事處分，而緩起訴制
      度雖以特別預防為優先考量，但在具體個案決定上，實亦
      達到一般預防的作用及報應理念，基於一行為不二罰原則
      ，異議人如已就其行為受到附條件為捐款命令之緩起訴處
      分，自不應因同一行為再受到國家課以行政罰鍰之處罰（
      臺灣高等法院暨所屬法院96年法律座談會刑事類提案第36
      號、97年法律座談會刑事類提案第39號研討結果參照）。
      依上說明，自行政罰法第26條規定立法意旨為有利於行為
      人之解釋，以及保障人民基本權，與法律規定明示其一排
      除其他原則之觀點而論，應認應受行政處罰之行為，關於
      罰鍰部分，同一事實如經緩起訴處分實質確定者（即緩起
      訴猶豫期間經過而未經撤銷），亦有行政罰法第26條明定
      一行為不二罰原則之適用。故檢察官為緩起訴處分時如已
      對異議人課予指示及負擔，應視為異議人已依刑事法律受
      到處罰，則於緩起訴處分實質確定後，除法律另有特別規
      定外，自不得再處以行政罰鍰。從而，汽車駕駛人之酒後
      駕車行為，經測試檢定酒精濃度超過規定標準時，其既違
      反道路交通管理處罰條例第35條第1 項第1 款所定之行政
      法上義務，同時又觸犯刑法第185 條之3 公共危險罪之刑
      事法律，則道路交通主管處罰機關除依上開行政罰法第26
      條第1 項但書規定，得對異議人處以其他種類行政罰之情
      形外，關於罰鍰部分，則應依行政罰法第26條第1 項前段
      及道路交通管理處罰條例第10條規定，移送地方法院檢察
      署處理。於移送後，除有行政罰法第26條第2 項所定不起
      訴處分等事由或法律另有規定，得依違反行政法上義務規
      定另行裁處者外，即不得再依道路交通管理處罰條例第35
      條第1 項第1 款規定，裁處異議人罰鍰之行政罰。
（四）異議人固有於上開時、地酒後駕車而違反道路交通管理處
      罰條例第35條第1 項第1 款規定之違規行為，惟異議人上
      開酒後駕車之行為，係屬同時觸犯刑事法律及違反行政法
      上義務規定之行為，揆諸前揭規定與說明，罰鍰部分應依
      刑事法律處罰之。於本案中，異議人因上開同一酒後駕車
      行為，業經臺灣桃園地方法院檢察署檢察官緩起訴處分時
      ，並經檢察官命其向國庫支付40,000元在案，已如前述，
      此緩起訴處分附加條件之履行固非刑法所定刑罰之種類，
      然已異議人名譽、心理產生相當制約並影響異議人財產之
      財產權權益，應可實質該當行政罰法第26條第1 項規定之
      「依刑事法律處罰」之刑事處分。是以，揆諸前揭說明，
      異議人既因同一酒後駕車行為同時觸犯刑法及違反行政法
      上義務，其中刑事部分既經檢察官為緩起訴處分確定，異
      議人並已履行緩起訴處分課予之義務，支付國庫一定金額
      ，則原處分機關依道路交通管理處罰條例第35條第1 項第
      1 款規定，對異議人上開酒後駕車之違規行為予以裁罰時
      ，就異議人違反行政法上義務而受罰鍰49,500元部分，在
      異議人已依緩起訴處分繳納金額之範圍內，依行政罰法第
      26條第1 項前段規定，即不得再依上揭道路交通管理處罰
      條例規定裁罰之。惟按前項汽車駕駛人，經裁判確定處以
      罰金低於本條例第92條第3 項所訂最低罰鍰基準規定者，
      應依本條例裁決繳納不足最低罰鍰之部分，道路交通管理
      處罰條例第35條第8 項既有明文，亦即違反道路交通管理
      處罰條例之酒後駕車行為人，如其因同一行為所受之罰金
      刑事處分，或其他實質該當行政罰法第26條第1 項之「依
      刑事法律」之刑事處分仍低於主管機關依該條例第92條第
      3 項所定之最低罰鍰基準規定（指道路交通管理事件統一
      裁罰基準表）時，交通裁罰機關仍得裁處該行為人不足部
      分之罰鍰。查本件異議人於酒後駕車違規時，其呼氣酒精
      濃度已超過每公升0.55毫克，依違反道路交通管理事件統
      一裁罰基準表之規定，其最低罰鍰為49,500元，是異議人
      依檢察官緩起訴處分支付40,000元予國庫後，仍有不足，
      自應就差額部分（即9,500 元）予以裁罰。至吊扣駕駛執
      照1 年及施以道安講習部分，乃裁罰性之不利處分，為維
      護交通安全，促使駕駛人於飲酒後能知所警惕，實有教導
      駕駛人了解交通規則並加強其遵循之必要，故依行政罰法
      第26條第1 項但書之規定，仍得裁處之，原處分機關關於
      異議人此部分之裁處，並無違誤。
五、綜上所述，異議人確有在上開時、地，因違反酒後駕車，經
    測試呼氣中酒精濃度超過規定標準之違規行為，原處分機關
    依道路交通管理處罰條例第35條第1 項第1 款、第24條第1
    項第2 款之規定，裁處異議人吊扣駕駛執照1 年及施以道路
    交通安全講習之其他種類行政裁罰部分，核無違誤；惟原處
    分機關未予詳查，逕依道路交通管理處罰條例第35條第1 項
    第1 款規定裁罰異議人罰鍰49,500元，其中之40,000元部分
    違背行政罰法第26條規定，難認合法，惟本案乃一個交通違
    規行為，罰鍰處分、吊扣駕駛執照及應接受道路交通安全講
    習部分無從區分，從而，應認異議人提起本件異議為有理由
    ，本院自應將原處分撤銷，自為裁罰如主文第2 項所示，以
    期適法。
據上論斷，應依道路交通管理處罰條例第87條第2 項，道路交通
案件處理辦法第20條前段，裁定如主文。
中    華    民    國    98    年    7     月    27    日
                        交通法庭  法  官  許雅婷
以上正本證明與原本無異。
如不服本裁定，應於裁定送達後5日內，向本院提出抗告狀。
                                  書記官  吳玉蘭
中    華    民    國    98    年    7     月    27    日


司法院資訊處製作；財團法人民間司法改革基金會備份。
